【裁判字號】    95,上易,379
【裁判日期】    950727
【裁判案由】    妨害兵役
【裁判全文】
臺灣高等法院高雄分院刑事判決         95年度上易字第379號
上  訴  人  臺灣高雄地方法院檢察署檢察官
被      告  甲○○
上列上訴人因被告妨害兵役案件，不服臺灣高雄地方法院95年度
易字第300號中華民國95年3月31日第一審判決（起訴案號：臺灣
高雄地方法院檢察署94年度偵緝字第2704號），提起上訴，本院
判決如下：
     主  文
上訴駁回。
     理  由
一、公訴意旨略以：甲○○係後備軍人，原居住於高雄縣大社鄉
    ○○路租屋處，嗣於民國94年6 月間某日遷出該處，無故未
    依規定申報辦理遷出，屋主乃於同年月23日將其戶籍遷往高
    雄縣大社鄉○○村○○路332 號高雄縣大社鄉戶政事務所，
    致使高雄縣後備司令部所發指定應於94年9 月21日前往高雄
    縣燕巢鄉○○路132 號金陵營區報到之博愛2449之1 號教育
    召集令無法送達，而無故逾應召期限2 日，案經高雄縣後備
    司令部函送偵辦，始知上情，因認被告甲○○涉犯妨害兵役
    治罪條例第10條第3 項、第1 項第3 款之罪，應依同法第6
    條第1 項科刑。
二、本件公訴人認被告甲○○涉犯上揭妨害兵役罪嫌，無非係以
    被告所在不明無從傳喚，其居住處所遷移不明致使召集令無
    法送達之事實，有教育召集令、召集令交付通知書、高雄縣
    後備司令部列管後備軍人行方不明遷出未報移送法辦年籍表
    各1 份等為其論據。
三、檢察官上訴意旨：按依後備軍人管理規則第7 條第2 款規定
    ，後備軍人對於戶籍遷出遷入或住址變更有申報義務。被告
    既為後備軍人，當知隨時有接受召集令之可能，故住所遷移
    時，即應隨時通報，以利召集令之寄。被告於90年間自軍中
    退伍後，曾依軍方告知，向當時戶籍地所屬高雄縣仁武鄉公
    所兵役課辦理歸鄉報到，且在本案之前，曾參加軍方為期7
    日之教育召集1 次，該次召集令乃寄送當時被告戶籍地，被
    告近幾年可能會收到軍方召集令，而召集令乃按照被告戶籍
    所在地寄送此情，亦為被告所知悉，此為被告在檢察官95年
    12 月5日偵訊中所自承，是被告對於上開規定義務，不得諉
    為不知。被告既知悉其身為後備軍人，負有申報戶籍遷出、
    遷入及住址變更之義務，且在最近幾年，均有接受軍方召集
    可能，而召集令乃按戶籍地寄送，卻在遷出高雄縣大社鄉○
    ○路186 巷22號3 樓住處後，明知應申報並能申報，若不申
    報將妨害後備軍人召集處理而有嚴重後果，卻仍不申報，足
    認被告主觀上有避免召集處理之意圖明確。被告所辯無逃避
    召集處理之意圖，自非可採，原判決諭知被告無罪，顯有違
    誤，應請將原判決撤銷云云。
四、訊據被告坦承未依法辦理戶籍遷移登記情事，惟堅決否認有
    何妨害兵役犯行，辯稱：我是被屋主趕走的，因為我欠房租
    ，我被趕走後，沒有辦理遷出戶口是因為小孩子要在那邊讀
    書，我不知道小孩已經在那邊唸書就可以把戶籍遷出，我也
    不知道我的戶籍被屋主遷出，我沒有逃避兵役的故意等語。
五、按刑法之故意，係指認識犯罪之構成事實，且進而決定為其
    行為之意思。而決定行為之意思，皆有一定之遠因，即（動
    機」，通常動機與犯罪之成立無罪，或以之為科刑時應予審
    酌之事項，或為減刑之要件，或為加重之要件，但於特殊之
    犯罪，若以之為主觀不法構成要件之構成要素者，如刑法分
    則中規定以「意圖」為成立要件之罪，法律既明定為犯罪構
    成要件，則動機已成為犯罪內容之一部，不得再視為一般之
    動機，故目的犯（意圖犯）在主觀上除須具備故意之構成要
    件外，尚須具備法定之不法意圖，否則其犯罪即無以成立（
    最高法院93年台上字第4798號判決參照）。再按妨害兵役治
    罪條例於91年6 月26日修正後，其中第10條第1 項之規定，
    就本罪加入行為人之主觀要件，即「意圖避免召集處理」之
    犯罪構成要件，亦即，行為人主觀上必須「意圖避免召集處
    理」，且居住處所遷移，無故不依規定申報，致使召集令無
    法送達，始犯前開之罪，倘行為人並無避免召集處理之意圖
    ，即不得遽以該罪相繩（最高法院92年度台非字第404 號判
    決參照）。抑且，本次修法之所以規定行為人之主觀要件，
    立法者係考量人民遷移住居所之原因不一，避債者、避仇者
    ，至外地工作者、生性疏懶者，均有可能，如因單純遷移住
    所未申報，致召集令無法送達而未前往報到，因此觸犯法律
    ，將使人民輕易入罪；故立法者審酌民情，有意將此部分除
    罪化，而將行為人之主觀要件予以明定；是本件仍應由檢察
    官對於行為人是否具有「意圖避免召集處理」之主觀犯意，
    指出證明之方法（臺灣高等法院暨所屬法院93年度法律座談
    會第15號提案審查意見及研討結果均同意此旨）。並非被告
    明知有申報義務，而未依規定申報，即可逕認其係以避免召
    集為不申報之積極目的，故尚難僅以被告自行遷移住處未申
    報，即推認其主觀上有避免召集之意圖。經查，被告之設籍
    確係於94年6 月23日遷入高雄縣大社鄉○○村○○路332 號
    即大社鄉戶政事務所，而該戶籍之遷移係由被告設戶之租屋
    處屋主，因被告未繼續承租居住該處為由，向大社鄉戶政事
    務所提出申請，經戶政事務所會同勤區員警查訪屬實後，乃
    將被告原租住所設戶遷入戶政事務所等情，有被告個人戶籍
    基本資料、大社鄉戶政事務所95年1 月19日社鄉戶字第9500
    0217號函文（內有住址變更戶籍登記申請書、甲○○戶籍資
    料、中外旅客入出境紀錄查詢作業表、屋主遷出申請書等）
    在卷可佐。雖被告自承90年退伍後曾受一次召集通知，惟尚
    難僅憑此即遽認被告有於94年9 月間再被徵召之預見。公訴
    人指稱被告於最近幾年內，均有接受軍方召集之可能之預知
    ，惟並未提出具體證據以資證明，或提出軍方於被告退伍時
    ，曾明確告知徵召之年度、平均幾年即徵召一次等相關規定
    或命令，是自無法以被告曾受召集一次，即認其有於4 年內
    再被徵召之預知。又被告確係因原設址之租屋處所，因未續
    承租為由，由屋主自行向大社鄉戶政事務所申請後，由戶政
    事務所代辦而將被告戶籍遷入大社鄉戶政事務所之高雄縣大
    社鄉○○村○○路332 號，致應收受之教育召集令無法送達
    由其本人收受等情，已如前述，是被告主觀上亦難認識其戶
    籍已由原租屋處被遷移至戶政事務所。再被告既因欠租之原
    因而移居他處，是其遷出戶籍地，自係緣於迫於現實之無奈
    而遷離，並非以逃避兵役為目的，且於今社會，常因工作或
    無法繳納房租而被迫遷居他處，時有所聞，且一般人因出於
    輕忽、懶散、工作忙碌或不諳法令，致未將戶籍遷至實際居
    所地之情形，所在多有，應係常態事實，反是存有避免召集
    之目的，故意不將戶籍遷至實際居所地者，為變態事實，而
    「意圖」是主觀狀態，除未申報之客觀外在事實外，尚須佐
    以生活經驗法則，論理法則等，為認定之依據，不能徒以被
    告係後備軍人，當知有隨時接受召集之可能，即認被告有避
    免召集之意圖。況被告於本院審理中亦自承已另收到95年8
    年16日徵召之通知，由此益見，被告係因一時疏忽而未辦理
    上開戶籍之遷移，致上開教育召集令無法送達。從而，本件
    被告客觀上雖有妨害兵役治罪條例第10條第1 項第3 款之行
    為，然其主觀上尚無避免召集處理之意圖，自難論以同條例
    第10條第3 項、第1 項第3 款、第6 條第1 項之罪嫌。此外
    ，復查無其他積極證據足資證明被告有公訴人所指之犯行，
    不能證明被告犯罪，依法應為無罪判決之諭知。
六、綜上，原審以不能證明被告犯罪，而諭知被告無罪，並無不
    合，檢察官之上訴，非有理由，應予駁回。
據上論斷，應依刑事訴訟法第368 條，判決如主文。
本案經檢察官陳宗吟到庭執行職務。
中    華    民    國    95    年    7     月    27    日
                  刑事第四庭    審判長法  官  蕭權閔
                                      法  官  林水城
                                      法  官  黃蕙芳
以上正本證明與原本無異。
本判決不得上訴。
中    華    民    國    95    年    7     月    28    日
                                      書記官  呂素珍


司法院資訊處製作；財團法人民間司法改革基金會備份。
